【裁判字號】    99,訴,391
【裁判日期】    990928
【裁判案由】    塗銷所有權移轉登記
【裁判全文】
臺灣嘉義地方法院民事判決               99年度訴字第391號
原      告  台新國際商業銀行股份有限公司
法定代理人  甲○○
訴訟代理人  丙○○
            乙○○
被      告  戊○○○
兼訴訟代理  丁○○○○○○
人
上列當事人間請求塗銷所有權移轉登記事件，本院於民國99年9
月16日言詞辯論終結，判決如下：
    主  文
被告丁○○○○○○、戊○○○間就坐落嘉義縣太保市○○○段
410-3地號、面積79平方公尺、權利範圍全部之土地及其上93建
號即門牌號碼嘉義縣太保市東勢里東勢寮65號之2、權利範圍全
部之建物，於民國96年11月1日所為以買賣為登記原因之債權行
為及於民國96年11月14日所為所有權移轉之物權行為，均應予撤
銷。
被告戊○○○應將前項不動產，於民國96年11月14日以買賣為原
因所為之所有權移轉登記予以塗銷，並回復為被告丁○○○○○
○所有。
訴訟費用新台幣7,710元由被告負擔。
    事實及理由
甲、程序事項：
一、按為訴訟標的之權利，其取得、設定、喪失或變更，依法應
    登記者，於起訴後，受訴法院得依當事人之聲請發給已起訴
    之證明，由當事人持向該管登記機關請求將訴訟繫屬之事實
    予以登記。訴訟終結後，當事人或利害關係人得聲請法院發
    給證明，持向該管登記機關請求塗銷該項登記，民事訴訟法
    第254條第5項定有明文。原告主張因被告丁○○○○○○（
    下稱更名後之姓名，即龔宇銘）、戊○○○於民國96年11月
    1日就如附表一、二所示坐落嘉義縣太保市○○○段410-3地
    號、面積79平方公尺、權利範圍全部之土地及其上93建號即
    門牌號碼嘉義縣太保市東勢里東勢寮65號之2、權利範圍全
    部之建物（以下簡稱系爭不動產）於嘉義縣水上地政事務所
    所為買賣之債權行為及96年11月14日所為所有權移轉之物權
    行為，均應予以撤銷，為避免於本件訴訟繫屬中，被告就系
    爭不動產為移轉或設定之行為，請求核發訴訟繫屬證明，持
    之向地政機關辦理登記等語。經查：
（一）原告主張被告間移轉系爭不動產所有權之債權行為與物權
      行為，其有害原告之債權等事實，業據其提出戶籍謄本、
      台新銀行現金卡會員約定條款影本、台新銀行現金卡申請
      書影本、債權金額計算書影本、系爭不動產謄本、嘉義縣
      水上地政事務所系爭不動產異動索引資料、被告龔宇銘現
      金卡（帳號:000000000000000）帳務明細資料各1份為證
      （分別見本院卷第7-16頁、第49-56頁、第62-63頁）。本
      院審酌原告提出之上開證物，可認定被告龔宇銘積欠原告
      債務，被告龔宇銘將系爭不動產所有權移轉予被告戊○○
      ○，有害原告債權之追償。
（二）本件原告聲明依據民法第87條第2項規定，認被告間移轉
      不動產之行為，乃係以買賣之名義而達成贈與之目的，故
      被告間實為贈與之行為，其目的顯係為妨害債權之行使而
      有害於原告之債權，原告自得依民法第244條第1項之規定
      ，聲請法院撤銷之，並依同條第4項聲請命被告回復原狀
      為塗銷登記之行為。參諸原告上開主張，為避免被告於本
      件訴訟繫屬中，就系爭不動產為得喪變更之法律行為，致
      影響原告債權受清償之權利，原告自得依民事訴訟法第25
      4條第5項規定，請求本院核發訴訟繫屬證明，以持之向地
      政機關辦理登記。本院已據此核發起訴證明書予原告，並
      於99年7月1日送達原告收執，此有卷附之起訴證明書與送
      達證書，在卷可稽，先予敘明。
二、被告龔宇銘、戊○○○均經合法通知，未於最後言詞辯論期
    日到場，亦未委任代理人到場，核無民事訴訟法第386條所
    列各款情形，爰依原告聲請，由其一造辯論而為判決。
乙、實體事項：
一、原告起訴主張：
（一）按債務人所為之無償行為，有害及債權者，債權人得聲請
      法院撤銷之；債權人依第1項或第2項之規定聲請法院撤銷
      時，得並聲請命受益人或轉得人回復原狀，民法第244條
      第1項、第4項前段分別定有明文。另債權人行使撤銷權，
      以其債權於債務人為詐害行為時，業已存在為限。又債務
      人所有之財產除對於特定債權人設有擔保物權外，應為一
      切債務之總擔保，倘債務人財產已不足清償一切債務，而
      竟將財產出賣與人，且非用以清償具有優先受償權之債務
      ，對於普通債權人，即難謂無詐害行為（最高法院78年度
      台上字第1583號判決意旨參照）。
（二）查被告龔宇銘於92年7月間向原告申請卡號0000000000000
      000之現金卡使用，詎被告龔宇銘自95年5月18日後即繳款
      逾期不正常，至99年6月2日止欠有新臺幣（下同）707,67
      1元（內含本金448,858元、利息254,875元、違約金3,938
      元），未按期給付，已逾期達1169天，而被告龔宇銘竟於
      96年11月14日將其所有之系爭不動產以買賣為原因移轉所
      有權登記予被告戊○○○（即被告龔宇銘之母親，起訴狀
      誤載為配偶）。然按當事人主張有利於己之事實者，就其
      事實有舉證之責任。但法律別有規定，或依其情形顯失公
      平者，不在此限，民事訴訟法第277條定有明文。又被告
      若主張此買賣關係未隱藏贈與目的，應就買賣關係存在及
      成立原因之事實，負舉證之責（最高法院20年度上字第70
      9號、42年台上字第170號判例意旨參照）。本件原告否認
      被告間有買賣行為之存在，被告自應就其主張為買賣關係
      存在之積極事實（例如合理對價、資金來源及往來記錄等
      ），負舉證責任。況且被告二人間之買賣原因事實、資金
      來源及流向均係由被告掌握，相關財務資料亦為被告持有
      ，自應由被告負舉證責任較諸原告為合理且簡單，亦較符
      合公平正義之原則。另私人者之買賣或借貸，利用以債作
      價，而逃避債權人藉由強制執行滿足債權者，時有所聞，
      更遑論本件被告間為母子關係，被告龔宇銘於對原告負有
      借款債務，可能將受強制執行之敏感期間，將系爭不動產
      以買賣為原因而移轉所有權登記予被告戊○○○，就此親
      等間之買賣關係是否屬真實及是否隱含贈與之目的，相較
      於一般第三人買賣，自應受教嚴格之檢驗。本件系爭不動
      產已設有抵押權，被告間買賣後，抵押權並未塗銷，債務
      人亦未變更，顯不符一般交易慣例，足證被告間移轉不動
      產之行為，乃係「通謀虛偽意思表示，隱藏贈與之目的，
      即被告二人實以買賣之名義，而達成贈與之目的，被告間
      實為贈與行為，顯係妨害原告債權之行使，損害原告債權
      之脫產行為，爰依民法第87條第2項、第244條第1項、第4
      項規定，請求鈞院撤銷前揭被告間實為贈與之行為，並命
      被告戊○○○回復原狀塗銷登記，回復為被告龔宇銘所有
      。
（三）退步言之，若前述民法第244條第1項之事實不成立，則債
      務人即被告龔宇銘於負債期間定曾求助其家人，被告戊○
      ○○對被告龔宇銘之財務情況應無不知情之理，且被告龔
      宇銘目前仍居住於系爭不動產內，抵押權債務人設定仍為
      被告龔宇銘，此有違一般交易慣例，亦可窺知買受人並無
      所有之意思，且如上所述，移轉所有權之時點、移轉之意
      圖，難謂被告間無脫產之惡意。另民法第244條第2項之受
      益人明知有損害於債權人之權利者，該主觀要件之舉證需
      參酌客觀事實以為認定。實務上乃針對該買賣雙方所約定
      之價金是否顯不相當、債務人是否確實收受買賣價金（即
      資金流程）、買受人是否知悉債務人對金融機構負有債務
      且逾期未清償、土地登記謄本上所載之負擔義務人（如抵
      押權人）為誰、系爭買賣關係成立時點是否在債務人發生
      逾期不清償債務而陷於無資力之後或有無緊密相臨、債務
      人逾期不清償債務之時間長度等相關事實，以作為認定買
      賣雙方係通謀虛偽意思表示，或買受人係明知該買賣行為
      有損害於金融機構之證據及依據，故基於上開事實已足證
      被告之所有權移轉行為顯係有害原告之債權，爰依民法第
      244條第2項規定，撤銷被告間上開買賣及移轉登記，並回
      復為被告龔宇銘所有。
（四）聲明：1、被告龔宇銘、戊○○○間就系爭不動產於96年1
      1月1日所為買賣之債權行為及96年11月14日所為所有權移
      轉之物權行為，均應予以撤銷；2、被告戊○○○應將前
      項不動產於96年11月14日以買賣為原因所為之所有權移轉
      登記予以塗銷，並回復登記為被告龔宇銘所有；3、訴訟
      費用由被告負擔。
二、被告龔宇銘、戊○○○未於最後言詞辯論期日到場，惟據其
    等先前到庭陳稱：被告二人為母子關係，而本件事實原告已
    於去年請求過，被告龔宇銘與原告以15萬元達成和解，惟被
    告龔宇銘僅繳納2萬元後，即因經濟狀況不佳，且有小孩需
    扶養而未再繳納剩餘款項，並聲明:原告之訴駁回。
三、兩造爭執事項：
（一）被告龔宇銘、戊○○○間之債權行為究為有償或無償？
（二）被告間就系爭不動產所為之債權及物權行為，是否有害及
      原告前揭債權之實現？原告得否請求塗銷系爭不動產所有
      權移轉登記？
四、得心證之理由：
（一）原告主張之前揭事實，業據提出與其所述相符之戶籍謄本
      、台新銀行現金卡會員約定條款影本、台新銀行現金卡申
      請書影本、債權金額計算書影本、系爭不動產謄本、嘉義
      縣水上地政事務所系爭不動產異動索引資料、被告龔宇銘
      現金卡（帳號:000000000000000）帳務明細資料各1份為
      證（分別見本院卷第7-16頁、第49-56頁、第62-63頁）。
      而被告龔宇銘、戊○○○於96年11月1日向嘉義縣水上地
      政政事務所申請系爭不動產之所有權利轉登記，謂被告間
      於96年11月1日以系爭土地213,300元、系爭建物為233,70
      0元之價格，成立買賣契約，地政事務所已依其申請完成
      所有權移轉登記等情，此經本院依職權向嘉義縣水上地政
      事務所查詢屬實，有該地政事務所99年7月9日嘉上地登字
      第0990004424號函後附之系爭不動登記申請書影本可稽（
      見本院卷第31-47頁）。又被告二人對於原告主張之事實
      ，已於99年6月30日及同年7月2日，收受起訴狀繕本及言
      詞辯論通知書，此有本院送達證書2紙在卷足稽，復於99
      年8月19日經本院當庭諭知於同年9月16日再行言詞辯論程
      序，是被告二人均已受合法之通知，然被告二人對於原告
      主張之事實，於最後言詞辯論期日不到場，亦未提出準備
      書狀或證據資料爭執前揭原告主張之事實，依民事訴訟法
      第280條第3項準用第1項規定，視同自認。再者，虛偽意
      思表示，隱藏他項法律行為者，適用關於該項法律行為之
      規定，民法第87條第2項定有明文。查本件被告龔宇銘、
      戊○○○就系爭不動產之買賣，因未能提出已支付價款之
      確實證明，且綜合上開證據資料，自堪信原告主張被告間
      就系爭不動產買賣契約係以買賣之名義而達成贈與之目的
      等情為真實。從而，被告龔宇銘於96年11月1日將系爭不
      動產以買賣為原因，並於96年11月14日辦理所有權移轉登
      記予被告戊○○○，被告間該項虛偽買賣行為以買賣之名
      義而達成贈與之目的，該虛偽買賣行為所隱藏之贈與行為
      ，並不因之而無效，仍應適用關於贈與之規定，而為無償
      行為。
（二）再按債務人所為之無償行為，有害及債權者，債權人得聲
      請法院撤銷之。債權人依第1項或第2項之規定聲請法院撤
      銷時，得並聲請命受益人或轉得人回復原狀。但轉得人於
      轉得時不知有撤銷原因者，不在此限。民法第244條第1項
      、第4項前段定有明文；又上開撤銷權之效力，不特及於
      債權行為，即物權行為亦無例外，最高法院48年度台上字
      第1750號著有判例要旨足資參照。查被告龔宇銘前於92年
      7月間向原告申請現金卡使用，迄至99年6月2日止，尚積
      欠原告707,671元無力清償，已如前述，是被告龔宇銘對
      於原告之欠款應負清償之責，則被告龔宇銘、戊○○○間
      上揭虛偽買賣所隱藏之贈與行為，自屬有害原告之債權，
      原告訴請撤銷被告間無償之贈與債權行為及移轉所有權之
      物權行為，依前開規定及判例要旨所示，自屬有據，應予
      准許，並聲請命被告戊○○○回復原狀，塗銷所有權移轉
      登記，回復為被告龔宇銘名義，即有理由，應予准許。
（三）從而，原告主張被告龔宇銘、戊○○○於96年11月1日就
      系爭不動產所為之買賣合意，既屬以買賣之名義而達成贈
      與之目的，依民法第87條第2項規定，該虛偽買賣行為所
      隱藏之贈與行為，並不因之而無效，仍應適用關於贈與之
      規定，並依民法244條第1、4項規定，聲明求為被告龔宇
      銘、戊○○○就系爭不動產之以買賣為登記原因所為之債
      權行為及所有權移轉登記之物權行為，均應予撤銷，及命
      被告戊○○○回復原狀，為有理由，應予准許，爰判決如
      主文第1、2項所示。
五、末按訴訟費用，由敗訴之當事人負擔；共同訴訟人，按其人
    數，平均分擔訴訟費用；又法院為終局判決時，應依職權為
    訴訟費用之裁判，民事訴訟法第78條、第85條第1項前段及
    第87條第1項分別定有明文。經核本件訴訟費用額為7,710元
    （即第一審裁判費），被告二人既受敗訴判決，應平均負擔
    上開訴訟費用，爰依上開規定確定被告應負擔之訴訟費用如
    主文第3項所示。
六、據上論結，本件原告之訴為有理由，依民事訴訟法第385條
    第1項前段、第78條、第85條第1項前段、第87條第1項，判
    決如主文。
中    華    民    國    99    年    9     月    28    日
                      民二庭  法  官  黃仁勇
以上正本係照原本作成。
如對本判決上訴，須於判決送達後20日內向本院提出上訴狀。如
委任律師提起上訴者，應一併繳納上訴審裁判費。
中    華    民    國    99    年    9     月    28    日
                              書記官  黃意雯
附表一：
┌─┬─────────────────┬─┬────┬───┬──┐
│編│土地坐落                          │地│面積（平│權利範│備考│
│  ├───┬────┬────┬───┤  │方公尺）│圍    │    │
│號│縣  市│鄉鎮市區○ 段     │地號  │目│        │      │    │
├─┼───┼────┼────┼───┼─┼────┼───┼──┤
│1 │嘉義縣│太保市  ○○○○段│410-3 │建│79      │全部  │    │
└─┴───┴────┴────┴───┴─┴────┴───┴──┘
附表二：
┌─┬──────┬─────┬───┬─────┬────┬──┐
│編│  建號      │ 建物門牌 │建築式│建物面積( │權利範圍│備考│
│  │            ├─────┤樣主要│平方公尺) │        │    │
│  │            │ 基地坐落 │建築材│          │        │    │
│  │            │          │料及房│          │        │    │
│號│            │          │屋層數│          │        │    │
├─┼──────┼─────┼───┼─────┼────┼──┤
│1 │嘉義縣太保市│嘉義縣太保│3層樓 │1層：58.83│全部    │    │
│  │東勢寮段93建│市東勢里7 │鋼筋混│2層：58.83│        │    │
│  │號          │鄰東勢寮65│凝土加│3層：46.97│        │    │
│  │            │-2號      │強磚造│          │        │    │
│  │            ├─────┤住家用│合計：    │        │    │
│  │            │嘉義縣太保│      │164.63    │        │    │
│  │            │市○○○段│      │          │        │    │
│  │            │410-3地號 │      │          │        │    │
└─┴──────┴─────┴───┴─────┴────┴──┘

司法院資訊處製作；財團法人民間司法改革基金會備份。
